ACORDAO-COMPLETO-2371097

ACÓRDÃO 12530/2019 ATA 42/2019 - SEGUNDA CÂMARA

VISTOS, relatados e discutidos estes autos de prestação de contas ordinária dos gestores do Instituto Chico Mendes de Conservação da Biodiversidade (ICMBio) para o exercício de 2015;
	ACORDAM os Ministros do Tribunal de Contas da União, reunidos em Sessão da 2ª Câmara, ante as razões expostas pelo Relator, em:
	9.1. julgar irregulares as contas de Anna Flávia de Senna Franco, nos termos dos arts. 1º, I, 16, III, "b", 19, parágrafo único, e 23, III, da Lei nº 8.443, de 1992, para lhe aplicar a multa prevista no art. 58, I e II, da Lei nº 8.443, de 1992, sob o valor de R$ 10.000,00 (dez mil reais) , com a fixação do prazo de 15 (quinze) dias, contados da notificação, para comprovar, perante o Tribunal (art. 214, III, "a", do RITCU) , o recolhimento da dívida em favor do Tesouro Nacional, atualizada monetariamente na forma da legislação em vigor;
	9.2. autorizar, caso requerido, nos termos do art. 26 da Lei n.º 8.443, de 1992, e do art. 217 do RITCU, o parcelamento da dívida fixada por este Acórdão em até 36 (trinta e seis) parcelas mensais e sucessivas, com a atualização monetária e os correspondentes acréscimos legais, esclarecendo à responsável que a falta de pagamento de qualquer parcela importará no vencimento antecipado do saldo devedor, sem prejuízo das demais medidas legais;
	9.3. autorizar, desde logo, a cobrança judicial da dívida fixada por este Acórdão, nos termos do art. 28, II, da Lei n.º 8.443, de 1992, diante do não atendimento à notificação;
	9.4. julgar regulares, com ressalva, as contas de Cláudio Carrera Maretti e Roberto Ricardo Vizentin, nos termos dos arts. 1º, I, 16, II, e 23, II, da Lei n.º 8.443, de 1992, dando-lhes quitação;
	9.5. julgar regulares as contas de Fernando Dal Ava, Gustavo Costa Rodrigues, João Arnaldo Novaes Junior, José Lopes de Sousa, Leonardo Tortoriello Messias, Lilian Letícia Mitiko Hangae, Marcelo Marcelino de Oliveira, Renato José Rivaben de Sales, Rogério Guimarães e Sérgio Brant Rocha, nos termos dos arts. 1º, I, 16, I, 17 e 23, I, da Lei n.º 8.443, de 1992, dando-lhes quitação plena; 
	9.6. determinar que o ICMBio adote as medidas cabíveis para promover o desconto em folha de pagamento para a dívida fixada por este Acórdão em desfavor de Anna Flávia de Senna Franco, nos termos do art. 28, I, da Lei nº 8.443, de 1992, em face da eventual manutenção de vínculo atual como servidora federal regida pela Lei nº 8.112, de 1990, diante do não atendimento à notificação para o recolhimento da referida dívida;
	9.7. determinar, nos termos do art. 16 da Lei n.º 8.443, de 1992, que, nas futuras contratações, o ICMBio abstenha-se de promover a adesão à ata de registro de preços, como ocorrido na adesão à Ata de Registro de Preço n.º 73/2014 do TSE, diante das falhas de planejamento, da não comprovação da vantagem econômica da subsequente contratação, da diferença entre os ambientes computacionais das unidades e da incompatibilidade entre os serviços previstos na ata e as reais necessidades do ICMBio, em desacordo, por exemplo, com as orientações indicadas pelos arts. 4º e 9º, § 2º, da então vigente IN SLTI-MP n.º 4, de 2014, e com os ditames do art. 22 do Decreto n.º 7.892, de 2013; e
	9.8. determinar que a unidade envie a cópia deste Acórdão, com o Relatório e a Proposta de Deliberação, ao Instituto Chico Mendes de Conservação da Biodiversidade, para ciência e adoção da providência suscitada pelo item 9.7 deste Acórdão, dispensando a unidade técnica de promover o monitoramento sobre a determinação proferida pelo referido item 9.7 deste Acórdão.

Prestação de Contas Ordinária dos gestores do Instituto Chico Mendes de Conservação da Biodiversidade (ICMBio) para o exercício de 2015.

Segunda Câmara

Instituto Chico Mendes de Conservação da Biodiversidade (ICMBio).

3. Responsáveis: Anna Flávia de Senna Franco (CPF XXX.319.886-XX); Cláudio Carrera Maretti (CPF XXX.699.298-XX); Fernando Dal Ava (CPF XXX.509.826-XX); Gustavo Costa Rodrigues (CPF XXX.495.371-XX); João Arnaldo Novaes Junior (XXX.167.994-XX); José Lopes de Sousa (CPF XXX.945.791-XX); Leonardo Tortoriello Messias (CPF XXX.569.800-XX); Lilian Letícia Mitiko Hangae (CPF XXX.139.268-XX); Marcelo Marcelino de Oliveira (CPF XXX.981.744-XX); Renato José Rivaben de Sales (CPF XXX.080.228-XX); Roberto Ricardo Vizentin (CPF XXX.436.681-XX); Rogério Guimarães (CPF XXX.955.310-XX); Sérgio Brant Rocha (CPF XXX.721.066-XX).

13.1. Ministros presentes: Ana Arraes (Presidente), Aroldo Cedraz e Raimundo Carreiro.
13.2. Ministro-Substituto presente: André Luís de Carvalho (Relator).

ACORDAO-COMPLETO-2418145

Acórdão 5927/2021 - Segunda Câmara

ANDRÉ DE CARVALHO

Trata-se de prestação de contas ordinária dos gestores do Instituto Chico Mendes de Conservação da Biodiversidade (ICMBio) para o exercício de 2015. 
2.	Após a análise final do feito, o auditor federal da SecexAgroAmbiental lançou o seu parecer conclusivo à Peça 115, com a anuência dos dirigentes da unidade técnica (Peças 116 e 117) , nos seguintes termos:
	" (...) 2. A unidade técnica propôs julgar regulares com ressalva as contas dos Srs. Roberto Ricardo Vizentin, Claudio Carrera Maretti, Anna Flavia de Senna e José Lopes de Sousa, e regulares as contas dos demais responsáveis, conforme instrução à peça 11. Contudo, o representante do Ministério Público de Contas divergiu da proposta de encaminhamento por considerar que os fatos tratados no item 2.1.3.1 do relatório de auditoria da CGU (peça 6) indicam a ocorrência de irregularidades graves (peça 14) .
	3.	O referido item do relatório da CGU trata do processo de contração da empresa CTIS Tecnologia S.A, por meio de adesão à ata de registro de preço (ARP) 73/2014 do Tribunal Superior Eleitoral (TSE) . Daí resultou a celebração do contrato 12/2015, firmado entre a CTIS e o ICMBio, no valor de R$ 9.540.850,00, tendo por objeto a prestação de serviços de informática na área de sustentação de sistemas de informação.
	4.	O Ministro-Relator acolheu o parecer do MPTCU e determinou o retorno dos autos à unidade técnica para identificação dos responsáveis e realização de audiências (peça 15) .
	5.	As instruções às peças 16 e 90 promoveram as diligências necessárias e o ICMBio apresentou os documentos e informações solicitados (peças 21-89 e 95) .
	6.	Após a análise das diligências, a instrução à peça 98, em atendimento ao despacho à peça 15, propôs a realização da audiência dos responsáveis, a qual foi autorizada por meio de novo despacho do ministro relator (peça 101) . 
	Exame técnico
	7.	A Sra. Anna Flávia de Senna Franco e os Srs. Carlos Roberto Lacerda Cunha e Paulo Roberto de Araújo tomaram ciência dos ofícios que lhes foram remetidos (peças 108 a 110) , tendo apresentado, tempestivamente suas razões de justificativa, conforme documentação integrante das peças 111 a 114.
	I - Audiência da Sra. Anna Flávia de Senna Franco
	8.	A Sra. Anna Flávia de Senna Franco, então diretora de Planejamento, Administração e Logística do ICMBio, foi ouvida em audiência em razão de haver autorizado o procedimento para contratação da empresa CTIS por meio de adesão à ata de registro de preços (ARP) 73/2014 do Tribunal Superior Eleitoral (TSE) , a despeito da ausência de planejamento, da não comprovação da vantagem da adesão à ARP, da incompatibilidade entre os serviços previstos na ata e as reais necessidades do ICMBio, e das diferenças entre os ambientes computacionais das unidades, em desacordo com o art. 4º e § 2º do art. 9º da IN SLTI/MP 4/2014 e com o art. 22 do Decreto 7.892/2013.
	I.1 - Razões de justificativa apresentadas (peças 111 e 113) 
	9.	Inicialmente, a Sra. Anna Flávia Franco faz a contextualização das competências e dos desafios da Diretoria de Planejamento, Administração e Logística (Diplan) do ICMBio, inclusive com relação à gestão da tecnologia da informação (TI) , tema relacionado à audiência em análise. Em resumo, fazem parte das atribuições da diretoria: gestão do quadro de 1.817 servidores efetivos; programação e execução orçamentária e financeira da ordem de R$ 200 milhões/ano; gestão dos recursos da compensação ambiental, com valores em caixa de cerca de R$ 260 milhões; gestão administrativa e patrimonial de mais de 350 unidades físicas localizadas em todo território brasileiro; gestão de processos de licitação e contratos; supervisão de unidades avançadas de administração e finanças (UAFs) .
	10. Para exercer suas responsabilidades, a Diplan dispunha de quatro coordenações-gerais. Contava, assim, com a divisão de trabalho e de competências entre as diferentes unidades a ela vinculada, considerando o amplo e diverso campo de conhecimentos técnicos exigidos para a condução de suas atividades.
	11. A gestora afirma que, como reconhecido em diversos acórdãos desta Corte de Contas, não é possível ou viável que se exija da direção analisar detidamente todos os detalhes técnicos apresentados pela cadeia hierárquica a ela vinculada, especialmente quando se trata de instância com amplas e complexas atribuições, sob pena de comprometer a agilidade e eficiência da organização. No ICMBio, coordenadores-gerais gerenciam o trabalho dos coordenadores temáticos, para melhor opinar sobre temas específicos. Se à direção coubesse analisar detalhes técnicos como o ambiente computacional da unidade, os demais trabalhos seriam negligenciados. Quando um processo dessa natureza chega à direção, esses pontos já foram analisados, cabendo ao diretor a análise perfunctória que lhe permita, razoavelmente, verificar o mérito e o cumprimento do objeto, de condicionantes legais e de orientações.
	12. Nesse contexto de divisão de responsabilidades, o esforço da direção da Diplan se dirigia, principalmente, para o gerenciamento das questões estratégicas e prioritárias, na busca do fortalecimento da governança e da segurança dos atos, promovendo articulações com órgãos setoriais e atentando para questões de grande impacto nos resultados institucionais.
	13. Com relação à gestão de TI, a Sra. Anna Flávia Franco destaca como as deficiências estruturais do ICMBio afetam a área. Em função da limitação de cargos de direção e assessoramento, a gestão de TI estava subordinada à Coordenação-Geral de Administração e Tecnologia da Informação (CGATI) , no quarto nível hierárquico da organização. Além disso, diversos relatórios dos órgãos de controle apontam a carência de recursos humanos como a deficiência primordial do setor, a exemplo dos relatórios anuais de contas da CGU dos exercícios 2013 e 2015 (peça 113, p. 3-4) .
	14. Nesse sentido, a gestora traz aos autos documentos que demonstram o empenho da administração para ampliar a capacidade técnica do setor de TI, por meio da solicitação de servidores, funções comissionadas ou gratificações, solicitação de realização de concurso público, criação de comitê gestor de TI e instituição da política de segurança da informação e comunicação (peça 113, p. 5-6 e 26-148) .
	15. Afirma que, mesmo diante das dificuldades, contando com pouquíssimos servidores, a equipe técnica da área de TI tentou viabilizar, dentro das condições possíveis, o procedimento de contratação de prestação de serviços de desenvolvimento e manutenção de sistemas. Nesse sentido, destaca a complexidade da realização de um certame dessa natureza e as razões que levaram à decisão pela adesão à ata de registros de preço em tela, conforme registrado no relatório de sindicância instaurado em atendimento à recomendação da CGU (peça 113, p. 7) .
	16. Em seguida, argumenta que, no papel de direção, em relação à autorização para licitar e contratar, cabia a ela avaliar: (a) a oportunidade e conveniência da proposta frente ao interesse da administração, norteada pelos princípios da legalidade e eficiência; (b) se o processo está instruído adequadamente, com todas as peças e elementos fundamentais que atendem a legislação afeta ao processo de licitações e contratos.
	17. Quanto à oportunidade e conveniência, na conjuntura de limitações do quadro de profissionais de TI, a adesão à ARP era a alternativa apresentada como possível pelas áreas técnicas, sob pena de paralisação dos serviços de sustentação de sistemas de informação do ICMBio. Tal paralisação traria impactos para o funcionamento de sistemas essenciais que davam suporte a atividades finalísticas e administrativas do Instituto, com potencial prejuízo para o cumprimento de sua missão institucional. Ademais, conforme subsídios que recebera da área técnica, o edital do procedimento licitatório conduzido pelo TSE era adequado às demandas do ICMBio.
	18. A Sra. Anna Flávia Franco alega que a autorização para adesão à ARP 73/2014 foi decidida somente após esgotadas as condições para realização de novo certame. Ressalta que, em relação à orientação da SLTI/MP para evitar a contratação de fábrica de software por meio de adesão a atas de registro de preço, o próprio relatório da CGU reconhece que a publicação da referida vedação (maio/2016) ocorreu em momento posterior à contratação (13/10/2015) . Desse modo, à época da autorização, não havia essa restrição. Do mesmo modo, a autorização foi anterior à recomendação da CGU a que se refere o relatório anual de contas 201600657, datada de 28/8/2015.
	19. Além disso, todas as peças técnicas que deveriam compor o processo estavam presentes, conforme lista de verificação constante das páginas 369 a 371 do processo 02XXX.000316-XX15-95 (peça 113, p. 8) .
	20. A responsável acrescenta que a autorização da Diplan não era uma decisão conclusiva para a adesão, tendo em vista que, após dar a autorização, encaminhou o processo para apreciação da Procuradoria Federal Especializada (PFE/ICMBio) , conforme fluxo de procedimento para análise de legalidade adotado no Instituto. Ressalta que deixou o cargo de diretora da Diplan em 1º/6/2015, antes de a PFE emitir seu parecer jurídico. O contrato foi assinado em outubro de 2015, quatro meses após sua saída do Instituto.
	21. Quanto ao mérito da constatação da CGU, a gestora ataca as questões que motivaram sua audiência: (a) ausência de planejamento próprio da unidade; (b) falta de comprovação da adequação dos serviços da ata com as necessidades do ICMBio; (c) incompatibilidade dos ambientes computacionais; (d) falta de comprovação da vantagem econômica da adesão.
	22. Inicialmente, destaca que o conjunto de artefatos que compõem o planejamento da contratação encontra-se apensado ao processo: estudo preliminar, análise de riscos e termo de referência (peça 113, p. 10) . Portanto, não é que o não tenha havido planejamento, mas sim que a CGU não o considerou adequado às necessidades da autarquia, tendo em vista que houve, no entendimento do Controle Interno, uma cópia de excertos do termo de referência elaborado pelo TSE.
	23. Com relação a esse ponto, a ex-diretora se reporta aos argumentos apresentados pelas unidades técnicas do Instituto, por meio da nota técnica 27/2016, segundo a qual houve levantamento efetivo das necessidades da autarquia, na medida em que, apesar de algumas partes terem sido replicadas, o ICMBio detalhou, definiu e especificou suas necessidades, como demonstram os anexos constantes do termo de referência (peça 113, p. 11) .
	24. Acrescenta que o estudo preliminar às fls. 7 a 19 do processo 02XXX.000316-XX15-95 registra que a proposta de contratação estava alinhada ao Plano Diretor de Tecnologia da Informação (PDTI) e ao planejamento estratégico da instituição. Desse modo, sua autorização considerou, pelo princípio da veracidade, que os subsídios técnicos trazidos pela CGATI e pela Coordenação de Tecnologia da Informação (COTEC) compreendiam todos os requisitos de planejamento necessários e adequados para atender às demandas do ICMBio.
	25. Quanto à incompatibilidade entre os serviços previstos na ARP 73/2014 e as reais necessidades do ICMBio, argumenta que, na posição de ex-diretora da Diplan e sem formação específica na área de TI, não teria como manifestar-se com profundidade técnica sobre o tema. Ainda assim, afirma que vários itens do estudo preliminar e do termo de referência do processo de contratação previam a adequação das funcionalidades às demandas do ICMBio. 
	26. Observa que, como o contrato era por demanda, o pagamento das ordens de serviço estava condicionado à emissão de atestado de cumprimento dos serviços pelo gestor do contrato. Entre 2015 e 2016, há registro de execução e ateste de serviços, o que faz crer que foram realizadas entregas que contribuíram para atendimento das necessidades do Instituto. Ademais, constam dos autos manifestações de dirigentes e gestores que a sucederam propondo o aditamento do contrato após um ano de sua vigência, registrando os prejuízos de sua paralisação (peça 113, p. 13) .
	27. Por fim, a Sra. Anna Flávia Franco destaca o seguinte trecho da instrução à peça 98: 'De acordo com o Controle Interno, não se pode afirmar que houve vantagem na adesão à ARP. Isso porque os serviços dispostos no termo de referência elaborado pelo TSE são distintos daqueles que seriam necessários ao ICMBio'. Em seguida, argumenta que não poder comprovar vantagem econômica, em que pese representar fragilidade e risco ao processo, não significa que tenha havido desvantagem. Ao contrário, a área técnica afirma que a adesão à ata foi economicamente vantajosa para a autarquia:
	'Podemos afirmar que a adesão à ata de registro de preços, além de ter sido a única possibilidade de manter os serviços, foi vantajosa economicamente ao órgão, senão vejamos: conforme foi constatado pela Controladoria-Geral da União o ambiente tecnológico do Tribunal Superior Eleitoral é muito mais complexo, no entanto a pesquisa de preços feita com o Termo de Referência adaptado aos serviços e ambiente necessários ao Instituto, apresentou preços superiores ao preço licitado por aquele Tribunal, de onde podemos deduzir que o certame forçou o mercado à redução de preços, de forma que a licitação alcançou preço inferior para serviços e ambiente mais complexo. Dessa forma, ficaria afastada a afronta ao art. 22 do Decreto 7.892/2013 (Relatório final de sindicância, peça 113, p. 14) .'
	28. Acrescenta que a doutrina entende a vantajosidade como a simbiose de bons serviços e baixo preço. A pesquisa de mercado em parâmetros puros da demanda do ICMBio encontrou preços superiores aos da ARP 73/2014. Uma vez que a referida ata contempla mais produtos em seu pacote de serviços, não há que se cogitar perda de vantagem econômica, visto que o Instituto estaria contando com um contrato superior a preços mais baixos. Além disso, o item 2.12 do relatório da CGU registra que 'não foi constatada ocorrência de dano ao Erário' (peça 113, p. 14) .
	I.2 - Análise da unidade técnica
	29. Como visto, a responsável foi chamada em audiência em razão de haver autorizado a adesão à ARP 73/2014/TSE, a despeito da ausência de planejamento, da incompatibilidade entre os serviços previstos na ata e as reais necessidades do ICMBio, das diferenças entre os ambientes computacionais das unidades e da não comprovação de vantagem econômica. Entretanto, no caso concreto, tais impropriedades eram, de fato, de difícil detecção pela então titular da Diretoria de Planejamento, Administração e Logística (Diplan) , como será visto a seguir.
	30. Como destaca o relatório de auditoria da CGU (peça 6, p. 76) :
	'a questão central que inviabiliza a adesão à ata do TSE é a incompatibilidade entre os serviços existentes na ata e as reais necessidades do ICMBio, associada à significativa diferença entre os ambientes computacionais das duas unidades, em termos de plataforma de hardware e software, linguagens de programação, ambientes de desenvolvimento e outros.' 
	31. Trata-se, portanto, de assunto bastante técnico, relacionado ao domínio do conhecimento da área de tecnologia da informação (TI) , sob a responsabilidade da COTEC, dois níveis hierárquicos abaixo da diretora. Assim, é razoável acatar o argumento de que os detalhes técnicos foram analisados pela cadeia hierárquica a ela subordinada, cabendo à diretoria a análise de mérito, de oportunidade e conveniência, de legalidade e do cumprimento do objeto.
	32. Nesse sentido, passa-se a analisar, para cada uma das impropriedades identificadas pela CGU, até que ponto seria esperado de um administrador em cargo de direção a capacidade de detectar a falha por ocasião da análise prévia à autorização para adesão à ata.
	a) Falhas de planejamento.
	33. De fato, a CGU não constatou ausência de planejamento, mas sim ausência de 'planejamento próprio', uma vez que se verificou a ocorrência de cópia de excertos do termo de referência elaborado pelo TSE. Esse ponto será analisado em mais detalhes no item II.2, mas, como destacou a responsável, o conjunto de artefatos que compõem o planejamento da contratação encontra-se apensado ao processo, o que não foi contestado pelo Controle Interno. Ademais, o estudo preliminar realizado registra que a proposta de contratação estava alinhada ao PDTI e ao planejamento estratégico da instituição (peça 22, p. 13) . 
	34. Desse modo, do ponto de vista formal, o planejamento foi realizado, e as peças técnicas que deveriam compor o processo estavam presentes, conforme lista de verificação constante do processo de contratação (peça 23, 119-121) . Ademais, não seria razoável esperar que a diretora da área analisasse detidamente cada uma das peças a ponto de identificar a presença de trechos copiados de outro certame. Da mesma forma, não havia indícios de erros grosseiros de planejamento.
	b) Incompatibilidade entre serviços e diferenças entre ambientes computacionais:
	35. Como visto, este é o ponto central que, segundo a CGU, inviabilizaria a adesão à ata de registro de preços do TSE. É, também, aquele que exige mais conhecimento técnico e análise aprofundada para possibilitar sua constatação.
	36. Os principais elementos disponíveis no processo de contratação para subsidiar a avaliação da legalidade, conveniência e oportunidade de se optar pela adesão são o estudo técnico preliminar, o termo de referência (TR) e seus anexos (peça 22, p. 7-189) . Em particular, os anexos do TR apresentam, entre outros: o catálogo de serviços contemplados na contratação; o perfil requerido dos profissionais que deveriam ser alocados no projeto; as metodologias de engenharia de software, de gestão de projetos e de gestão de processos de negócio utilizadas pelo ICMBio; a relação de sistemas de informação da autarquia; e seu ambiente computacional.
	37. Tomados em conjunto, esses elementos são coerentes entre si. Ou seja, os profissionais requeridos têm perfil condizente para atuar nos serviços contratados, que por sua vez guardam relação com as metodologias, sistemas e parque computacional do Instituto.
	38. Para detectar as falhas apontadas pela CGU, a gestora deveria comparar o ambiente computacional do TSE com o do ICMBio, bem como os serviços demandados em cada caso, e ser capaz de identificar incompatibilidades. Todavia, em função da natureza técnica da questão, espera-se que esse tipo de análise seja, de fato, feito pela área técnica da autarquia.
	c) Não comprovação de vantagem econômica.
	39. Quando trata desse ponto, o relatório de auditoria da CGU (peça 6, p. 59-83) assevera que o edital do pregão do TSE contempla itens específicos - como, por exemplo, a empresa contratada ser certificada como cliente Oracle Platinum - que não se justificariam para o ICMBio. Uma licitação sem exigências dessa natureza poderia apresentar maior competitividade e reduzir os preços de contratação.
	40. Contudo, mais uma vez trata-se de assunto técnico, na medida em que, para detectar a falha, a gestora deveria ser capaz de verificar quais requisitos e serviços previstos na ata de registro de preços seriam exclusivos para o TSE, dadas as especificidades de seu ambiente computacional e serviços demandados. Desse modo, é razoável aceitar que a análise da economicidade da contratação feita pela gestora resumiu-se a verificar que a pesquisa de preços realizada pelo ICMBio constatou preços de mercado superiores aos da ARP 73/2014 (peça 23, p. 89) .
	41. Ressalta-se que essa foi a mesma avaliação de vantagem econômica realizada pela Procuradoria Federal Especializada (PFE-ICMBio) , a qual, por meio do Parecer 168/2015, registrou que 'a vantajosidade foi demonstrada, assertiva que é corroborada pelo mapa comparativo de fl. 171' (peça 23, p. 161) . Ou seja, a PFE realizou avaliação essencialmente jurídica, validando a instrução do processo, sem adentrar questões técnicas da contratação. Do mesmo modo, a então diretora verificou que a existência de pesquisa de preço nos autos indicava que a ata do TSE possuía preços vantajosos. Dificilmente teria como ir além e avaliar a compatibilidade técnica entre os serviços propostos em cada caso.
	42. Além disso, como a responsável comprova em sua defesa, o alerta da CGU quanto à possível inviabilidade da adesão à ata de registro de preços do TSE, feito em 28/8/2015 (peça 6, p. 68) , foi posterior à sua participação no processo, quando, em 13/5/2015, autorizou a contratação (peça 113, p. 9 e 153) .
	43. Desse modo, não seria correto responsabilizar a ex-diretora pelas falhas técnicas verificadas na contratação. Isso, contudo, não significa que não ocorreram impropriedades. Como será visto no item II.2 desta instrução, problemas de governança de TI e falta de pessoal concorreram para a adesão indevida à ARP 73/2014. Pelo menos desde 2013, a CGU vem alertando para deficiências na gestão de TI do ICMBio e no planejamento das contratações da área.
	44. Quanto a esse ponto, a gestora reconhece as carências e destaca o empenho de sua gestão, entre 2013 e 2015, em promover avanços na implementação das ações recomendadas pela CGU para aprimorar a área de TI da autarquia (peça 113, p. 5) . Nesse sentido, relatório da CGU de 2015 verifica que, do total de 24 recomendações relacionadas à gestão de TI encaminhadas em 2013, doze foram atendidas, três encontravam-se em implementação, duas continuavam pendentes e o restante teve o monitoramento finalizado pela CGU (peça 6, p. 18) . Além disso, o Controle Interno destacou a ampliação no quadro de profissionais lotados na coordenação, passando de três para oito servidores, e a publicação do novo PDTI. Conclui, assim, que, em relação aos temas mais críticos observados na gestão anterior - recursos humanos e contratações de TI - o Instituto agiu para minimizar as fragilidades identificadas no quantitativo de servidores. Por outro lado, persistem os problemas em relação ao planejamento deficiente de contratações (peça 6, p. 18) .
	45. De fato, as audiências realizadas tratam justamente de falhas no planejamento de contratação que levaram à adesão indevida à ata de registro de preços do TSE. Todavia, apesar de as impropriedades identificadas pela CGU terem ocorrido de fato - como será visto em mais detalhes no item II.2 -, não se confirmou a reprovabilidade da conduta da ex-diretora, na medida em que a responsável praticou o ato com respaldo nos elementos que a área técnica lhe apresentou, e não seria esperado que tivesse conhecimento acerca das falhas verificadas, dada a natureza técnica do caso em tela e a inexistência de erros grosseiros, que poderiam ser detectáveis por meio de supervisão pelas instâncias superiores. Assim, propõe-se acatar suas razões de justificativa para, no mérito, julgar suas contas regulares com ressalva, em linha com o certificado emitido pela CGU (peças 7) .
	II - Audiência dos Srs. Carlos Roberto Lacerda Cunha e Paulo Roberto de Araújo
	46. Os Srs. Carlos Roberto Lacerda Cunha, coordenador de Tecnologia da Informação, e Paulo Roberto de Araújo, coordenador-geral de Administração e TI, foram ouvidos em audiência em razão de falhas de planejamento que propiciaram a adesão à ARP 73/2014 do Tribunal Superior Eleitoral (TSE) , a despeito da não comprovação da vantagem da adesão à ata, da incompatibilidade entre os serviços previstos na ARP e as reais necessidades do ICMBio, e das diferenças entre os ambientes computacionais das unidades, com infração ao disposto no art. 4º e § 2º do art. 9º da IN SLTI/MP 4/2014 e com o art. 22 do Decreto 7.892/2013.
	II.1 - Razões de justificativa apresentadas (peça 114, p. 57-68) 
	47. Inicialmente, os gestores contextualizam as dificuldades enfrentadas pela área de gestão de TI. À época dos fatos, os órgãos e entidades da administração pública federal (APF) , em resposta aos depoimentos de Edward Snowden acerca de ciberespionagem, e atendendo à Lei de Acesso à Informação e ao Marco Civil da Internet, realizavam alterações nos processos de comunicação de e-mails e adequavam suas páginas na internet. Em paralelo, ocorria a migração do Sistema Gerenciador de Documentos Eletrônicos (SGDOC-e) para o Processo Eletrônico Nacional, que hoje é operado pelo Sistema Eletrônico de Informações (SEI) .
	48. Nesse cenário, os responsáveis apontam como agravante a limitação da força de trabalho na área de TI do ICMBio. Relatório de auditoria da CGU de 2013 aponta que, para lidar com todas as atividades relacionadas a TI na autarquia, a Coordenação de Tecnologia da Informação (COTEC) possuía apenas dois servidores efetivos, já incluído nesse total o coordenador. Já no relatório de 2014, o Controle Interno registra que a COTEC contava com três servidores, sendo um do próprio Instituto e dois cedidos pelo MPOG (peça 114, p. 58-59) .
	49. Também no relatório de 2014, consta referência a estudo, realizado em atendimento à recomendação da CGU, que quantificou a necessidade de 36 servidores para a adequada gestão de TI no ICMBio (peça 114, p. 59) . Desse modo, a autarquia contava com apenas 8,3% do quantitativo apontado como necessário no estudo.
	50. Diante desses fatos, os gestores citam a Lei 13.655/2018, a qual prevê que, 'em decisão sobre regularidade de conduta ou validade de ato, contrato, ajuste, processo ou norma administrativa, serão consideradas as circunstâncias práticas que houverem imposto, limitado ou condicionado a ação do agente', e que 'nas esferas administrativa, controladora e judicial, não se decidirá com base em valores jurídicos abstratos sem que sejam consideradas as consequências práticas da decisão'.
	51. Quanto à possibilidade de desvantagem econômica da contratação, os Srs. Carlos Roberto Lacerda Cunha e Paulo Roberto de Araújo registram que eventual perda sequer foi mensurada, e que os relatórios de auditoria não apontam prejuízo ao erário.
	52. Os gestores afirmam que realizaram o planejamento da contratação nos termos da legislação vigente, na medida em que realizaram estudo de soluções disponíveis no mercado. Nesse sentido, citam o art. 12 da Instrução Normativa 4/2014 da Secretaria de Logística e Tecnologia da Informação (SLTI/MP) :
	'Art. 12.  O Estudo Técnico Preliminar da Contratação será realizado pelos Integrantes Técnico e Requisitante, compreendendo as seguintes tarefas:
	I - definição e especificação das necessidades de negócio e tecnológicas, e/ou dos requisitos necessários e suficientes à escolha da Solução de Tecnologia da Informação, a partir da avaliação do DOD e do levantamento de: 
	(...) b) soluções disponíveis no mercado; e 
	c) análise de projetos similares realizados por outros órgãos ou entidades da Administração Pública.'
	53. Alegam que o fato de se encontrar similaridade de textos nos termos de referência dos processos de contratação do ICMBio e do TSE apenas comprova que houve análise de projetos bem-sucedidos.
	54. Ressaltam que a sindicância realizada pelo ICMBio esclareceu que, na escolha do modelo de edital, foi utilizado o pré-requisito de o preço dos serviços não ser calculado em pontos de função, que é uma técnica para medição de projetos de desenvolvimento e manutenção de software. Isso porque a conferência de cálculos de ponto de função apresentada pela contratada deve ser realizada por servidores especialistas, e inexistem profissionais com essa qualificação no quadro da COTEC. O edital da licitação realizada pelo TSE atende ao referido pré-requisito, pois estabelece uma fórmula de cálculo para apuração do valor do serviço prestado independente da métrica de ponto de função. Nesse edital, os pagamentos são calculados pela multiplicação do preço de uma hora de serviço técnico (HST) - definido pelo lance vencedor da licitação - pela quantidade de HSTs executadas no mês. Desse modo, a simplicidade do cálculo dispensa a necessidade de servidor especialista.
	55. Alegam que os ambientes computacionais da autarquia e do TSE, embora tenham características próprias, guardam similaridade, e as 'metodologias ágeis' que os compõem são claramente utilizáveis no contrato. Além disso, o ICMBio possui sistemas, como o SISBio, que operam no ambiente Oracle. Desse modo, não se descartava a necessidade de alocação de profissionais com essa especialização. Argumentam, ainda, que nem todos os elementos previstos na ARP deveriam necessariamente ser executados pelo Instituto, na medida em que o negócio jurídico firmado prevê a execução sob demanda. Tem-se, portanto, um aspecto de discricionariedade, de avaliação de conveniência e oportunidade.
	56. Reconhecem que soluções como a das urnas eletrônicas são muito típicas do TSE. Alegam, todavia, que esse é o único caso. Os demais elementos previstos na ARP são aplicáveis pelo ICMBio, especialmente se considerado o período de um quinquênio, que é a potencialidade de uso contratual.
	57. Ressaltam que o processo foi submetido à Procuradoria Federal Especializada (PFE) para exame e parecer conclusivo acerca da legalidade e forma jurídica. A PFE apontou a correlação entre a necessidade administrativa e a contratação e considerou que a vantagem econômica foi demonstrada (peça 114, p. 65-66) .
	58. Finalizam com o argumento que o serviço de registro de preços deve ser um instrumento de busca de eficiência na administração pública e que se deve levar em consideração as práticas de mercado e as condições que existiam na ocasião da contratação, em especial, a carência de servidores. Afirmam que os procedimentos legais e técnicos foram observados de forma adequada, e, dada a flexibilidade contratual, a adesão foi econômica e tecnicamente vantajosa.
	II.2 - Análise da unidade técnica
	59. Como visto, os Srs. Carlos Roberto Lacerda Cunha e Paulo Roberto de Araújo foram ouvidos em audiência em razão das falhas de planejamento que deram causa à adesão indevida à ARP 73/2014. Na condição de titulares, respectivamente, da Coordenação de Tecnologia da Informação (COTEC) e da Coordenação-Geral de Administração e TI (CGATI) , a eles cabia realizar o planejamento das contratações da área.
	60. Ressalta-se, mais uma vez, que a questão central que, segundo a CGU, inviabilizaria a adesão à ata do TSE é a incompatibilidade entre os serviços nela previstos e as reais necessidades do ICMBio, associada à significativa diferença entre os ambientes computacionais das duas unidades. 
	61. Todavia, os gestores foram capazes de apontar algumas similaridades entre os parques computacionais das duas unidades. Como consta do anexo VIII do TR do certame (peça 22, p. 168) , o ICMBio não utiliza apenas o banco de dados PostgreSQL, mas também o Oracle, que é o banco de dados utilizado no TSE. Ademais, a manifestação da unidade aponta semelhanças entre o ambiente PostgreSQL e Oracle (peça 6, p. 73) . 
	62. Ainda assim, há diferenças relevantes. Como demonstra o relatório da CGU (peça 6, p. 64) , 85% do esforço previsto pelo TSE na execução de seu contrato está concentrado na tecnologia Oracle, com demandas expressivas na área de banco de dados Oracle (60%) , além de desenvolvimento e manutenção de sistemas em ambiente Delphi/Oracle (20%) e utilização de ferramentas de Datamart/DW da Oracle (5%) . Por outro lado, o ICMBio demandava prioritariamente profissionais com experiência em outras tecnologias, notadamente PostgreSQL, PHP e geoprocessamento (peça 6, p. 78) . Ou seja, ao que consta dos autos, o uso de Oracle e respectivas ferramentas no ICMBio é marginal.
	63. Nesse sentido, não se pode acatar o argumento que itens previstos na ata que não tinham aplicabilidade imediata no ICMBio poderiam ser eventualmente demandados no período de um quinquênio, que é a potencial vigência contratual. A arquitetura tecnológica de uma instituição não é algo que, usualmente, se modifica no curto prazo, e os gestores não apontaram elementos concretos acerca dessa possibilidade.
	64. Quanto ao fato de a PFE haver atestado 'a correlação entre a necessidade administrativa e a contratação' (parecer 168/2015, peça 114, p. 8) , ressalta-se que tal assertiva decorre de avaliação essencialmente jurídica. O órgão de assessoria jurídica não teria condições de avaliar tecnicamente a questão para se posicionar quanto à compatibilidade - ou não - dos serviços de TI previstos na ata e a demanda do ICMBio, da mesma forma que sua avaliação quanto à vantagem econômica da contratação resumiu-se à constatação de existência de pesquisa de preços (veja item I.2.c desta instrução) .
	65. É verdade que a CGU não apurou a existência de prejuízo ao erário, da mesma forma que não questionou a adequação da pesquisa de preços realizada. Desse modo, não é possível afirmar que a contratação foi antieconômica. O que o Controle Interno afirmou é que não se pode atestar a vantagem econômica da opção pela adesão, dado que a realização de uma licitação mais ajustada às necessidades da autarquia poderia, eventualmente, fomentar a competição e reduzir os preços estimados na pesquisa realizada.
	66. Desse modo, os responsáveis não foram capazes de afastar a ocorrência de falhas de planejamento na contratação. Evidentemente, isso não significa ausência total de planejamento. Como visto, os anexos do termo de referência especificam em detalhes o ambiente computacional e os serviços demandados pelo Instituto (peça 22, p. 7-189) . O problema verificado é o descasamento entre esses serviços e os previstos na ARP.
	67. Por meio do relatório que subsidiou o Acórdão 2362/2015-TCU-Plenário, este Tribunal já se pronunciou sobre os riscos associados à adesão a atas de registro de preço em contratações de serviço de desenvolvimento de software no âmbito da administração pública federal (APF) :
	'173.  Apesar dos benefícios pretendidos pelo legislador ao criar o instituto das atas, a adesão a ARP, situação em que o órgão não participante contrata bens ou serviços elencados em uma ata existente, que considerou as especificidades do órgão gerenciador e dos eventuais órgãos participantes, não é modelo que se adeque a contratação de serviço de desenvolvimento de software. 
	174. Isso porque, pela letra do referido Decreto, há que ser justificada a vantagem, ou seja, é necessário restar claro que a adesão à ata trará mais vantagens para a APF que um novo processo de contratação. Por exemplo, é pouco razoável que uma ARP existente apresente especificações de NMS [Níveis de Mínimos de Serviço] adequadas à realidade de um órgão que não participou da elaboração do TR. Note-se que por adequadas entende-se aquelas especificações que não sejam aquém nem além do necessário.
	175. Isso significa que, se as especificações estiverem aquém do que o órgão não participante precisa, ele deverá enfrentar dificuldades para exigir os NMS adequados à sua realidade, por não estarem previstos com requisitos na licitação. Por outro lado, especificações além do necessário tenderiam a não ser fiscalizadas ou aferidas pelo órgão não participante, devido à sua incapacidade técnica ou operacional, ainda que na formação de preços a empresa contratada tenha considerado entregar aqueles NMS. Tal fato implica, com resultado final, desperdício de recursos públicos. Além disso, a realização de minucioso planejamento da contratação, em geral não presente nas adesões a atas de registro de preços, é de suma importância para se aumentar as chances de sucesso das contratações de desenvolvimento de sistemas.'
	68. Desse modo, o item 9.1.3.2 do Acórdão 2362/2015-TCU-Plenário recomendou à Secretaria de Logística e Tecnologia da Informação (SLTI/MP) que oriente as organizações do Sistema de Administração dos Recursos de Tecnologia da Informação (Sisp) a:
	'absterem-se de realizar contratação de serviço de desenvolvimento de software por meio de adesão a atas de registro de preço, utilizando desse expediente somente quando os requisitos da solução de tecnologia da informação a ser contratada, como por exemplo plataforma de hardware e software, linguagens de programação, processo de software e níveis de serviços, sejam equivalentes aos do órgão gerenciador da ata a ser aderida.'
	69. Após a publicação do acórdão, a SLTI/MP elaborou documento de boas práticas, vedações e orientações para contratação de software e de serviços de desenvolvimento e manutenção de sistemas (fábrica de software) . Segundo tal documento, que tem força normativa legal e está vinculado, na forma de anexo, à Portaria MP/STI 20, de 14 de junho de 2016:
	'4. Quando for conveniente a contratação de serviços de desenvolvimento e manutenção de software para atendimento a mais de um órgão ou entidade, a participação de todos os órgãos integrantes na fase de Planejamento da Contratação é obrigatória. 
	4.1. O órgão gerenciador deverá incluir no instrumento convocatório cláusula que vede a adesão posterior por órgão não participante. 
	5. Fica vedada a contratação de serviços de desenvolvimento e manutenção de software (Fábrica de Software) por meio de adesão a atas de registro de preço.
	5.1. A exceção a esta vedação aplica-se à adesão a atas publicadas pelo órgão central do SISP, desde que: 
	5.1.1. O órgão interessado comprove que o processo de desenvolvimento de software adotado pelo órgão central esteja formalizado, internalizado e em uso no órgão interessado; 
	5.1.2. O órgão interessado apresente um processo de planejamento da contratação explicitando, no mínimo: análise de custos entre a adesão e a condução de processo próprio, adequação do objeto registrado às reais necessidades do órgão, comprovação da similaridade entre os objetos a serem contratados e a demanda do órgão, memória de cálculo detalhada da estimativa do volume a ser contratado; 
	5.1.3. Seja avaliado e autorizado pelo órgão Central do SISP.'
	70. A publicação do referido documento é posterior à assinatura do contrato (13/10/2015) . Desse modo, não pode ser usado como critério para fins de penalização aos gestores. Por outro lado, ele indica uma boa prática que não foi seguida pelos coordenadores de TI do ICMBio.
	71. Contudo, deve-se levar em consideração as circunstâncias concretas que vigoravam na autarquia por ocasião da contratação. Em 2013, a COTEC contava com apenas dois servidores efetivos, sendo um deles o coordenador da área (peça 114, p. 58) . Em 2014, esse número subiu para três, dos quais dois eram analistas de TI cedidos pelo então Ministério do Planejamento, Desenvolvimento e Gestão (MP) e apenas um do próprio ICMBio. Além disso, a CGU constatou elevado grau de terceirização nos quadros da COTEC, mesmo em funções gerenciais (peça 114, p. 59) . Em 2015, o número de servidores lotados na COTEC chegou a oito (peça 6, item 2.11, p. 18) , mais do que o dobro do ano anterior, porém ainda muito inferior ao quantitativo apontado em estudo que estimou o mínimo de 36 servidores na área para a adequada gestão de TI (peça 114, p. 59) .
	72. Nessa linha, o relatório final da sindicância instaurada em atendimento à recomendação da CGU para apurar eventuais responsabilidades administrativas no caso em tela aponta a carência de servidores como um dos fatores que influenciaram na decisão de adesão à ARP. Outro fator foi a iminência de a autarquia ficar desamparada dos serviços de fábrica de software, dado o término do contrato então vigente (o ICMBio optou por não o renovar, pois a CGU, no âmbito do relatório de auditoria 201306273, havia recomendado sua substituição, uma vez que era baseado na disponibilidade de mão de obra, e não em resultados) . A descontinuidade dos serviços poderia trazer prejuízos significativos e, no entendimento do Instituto, se não optasse pela adesão, contando com tão poucos servidores na área de TI, não seria possível dar sequência a uma contratação tão complexa, em prazo tão escasso (relatório final de sindicância, peça 83) .
	73. Outro ponto mencionado tanto no relatório de sindicância como nas razões de justificativa dos gestores que influenciou a adesão é referente à métrica de avaliação e remuneração de contratos de desenvolvimento e manutenção de software. Optou-se pela ata do TSE pois nela os pagamentos são apurados por um cálculo simplificado, baseado no preço das horas de serviço técnico (HSTs) executadas no mês. Isso porque a COTEC não dispunha de servidores com experiência em cálculo de pontos de função, que é a métrica mais comumente adotada na APF. Ou seja, mais uma vez as limitações de pessoal foram usadas para justificar a adesão.
	74. Ao que tudo indica, problemas de governança de TI e falta de pessoal realmente concorreram para a ocorrência das falhas verificadas. Trata-se de um problema sistêmico, que a CGU e esta unidade técnica vêm acompanhando por meio das contas anuais da autarquia. Entre 2013 e 2015, houve alguns progressos, a exemplo da publicação do PDTI, a ampliação no quadro de servidores efetivos lotados na COTEC e o atendimento da maior parte das recomendações feita nos anos anteriores pela CGU, o que demonstra a iniciativa dos gestores no sentido da superação de entraves. Ainda assim, persistem as falhas relacionadas ao planejamento deficiente das contratações de TI (peça 6, item 2.11, p. 17-18) .
	75. No caso em análise, as falhas de planejamento levaram à adesão indevida à ata de registro de preços do TSE, em desacordo com as melhores práticas de contratações de TI. No entanto, deve-se levar em consideração a existência de situações atenuantes, em especial a falta de pessoal, que pode, de fato, ter dificultado a realização de planejamento adequado e tempestivo, o qual possivelmente conduziria à realização de procedimento próprio de contratação. 
	76. Ressalta-se que, diante da apresentação do relatório preliminar de auditoria da CGU, o ICMBio providenciou a abertura de novo processo licitatório, sob a numeração 02070.011327/2016-84, a fim de substituir o contrato 12/2015, oriundo da ARP 73/2014 (peça 6, p. 75) . Um indicativo que demonstra a importância para a autarquia da continuidade na prestação dos serviços foi a proposta de aditamento do contrato visando à prorrogação de sua vigência até que a nova contratação fosse concluída (peça 113, p. 13 e 157-158) . A prorrogação acabou não ocorrendo devido à indisponibilidade orçamentária (peça 113, p. 13 e 159-160) .
	77. Já um indicativo que corrobora a alegação dos responsáveis quanto à complexidade para realização de licitação própria dadas as carências estruturais da área de TI do Instituto foi trazido pela ex-diretora da Diplan, que informou que a nova contratação foi concluída apenas em dezembro de 2018, mais de dois anos após a abertura do procedimento licitatório (peça 113, p. 9) . 
	78. Ante o exposto, propõe-se acatar parcialmente as razões de justificativa apresentadas pelos gestores, afastando a aplicação de penalidade, tendo em vista os atenuantes acima mencionados. 
	79. Cumpre destacar que, em instrução à peça 98, esta unidade técnica propôs incluir no rol de responsáveis os Srs. Carlos Roberto Lacerda Cunha e Paulo Roberto de Araújo, em razão da possibilidade de ocorrência de ato tipificado na alínea 'b' do inciso III do art. 16 da Lei 8.443/1992 e considerando a necessidade de responsabilização em conjunto com agente integrante do rol de responsáveis, nos termos do parágrafo 4º do art. 11 da IN TCU 63/2010. Todavia, tendo em vista que não se verificou a existência de elementos suficientes para julgamento de contas irregulares, não há razão para inclusão dos gestores no rol de responsáveis.
	80. Por fim, propõe-se, ainda, dar ciência ao ICMBio quanto às impropriedades identificadas na adesão à ARP 73/2014 do Tribunal Superior Eleitoral.
	Conclusão
	81. Considerando a análise realizada na instrução à peça 11 e a opinião da Controladoria Geral da União (CGU) , propõe-se julgar regulares as contas dos Srs. Rogério Guimarães, Marcelo Marcelino de Oliveira, Leonardo Tortoriello Messias, Lilian Leticia Mitiko Hangae, Fernando Dal'ava, Gustavo Costa Rodrigues, João Arnaldo Novaes Junior, Renato José Rivaben de Sales, Sérgio Brant Rocha e José Lopes de Sousa, dando-lhes quitação plena, nos termos dos arts. 16, inciso I, e 17 da Lei 8.443/1992, c/c o art. 207 do Regimento Interno do TCU.
	82. Ainda considerando a análise realizada na instrução à peça 11 e a opinião da CGU, propõe-se julgar regulares com ressalva as contas dos Srs. Roberto Ricardo Vizentin e Cláudio Carrera Maretti, em face da impropriedade verificada em suas gestões, conforme ressalva constante do certificado de auditoria 201600657 (peça 7, p.1-2) , referentes ao item 1.1.1.4 do relatório do Controle Interno (peça 6, p. 34-39) (itens 42 a 49 da instrução à peça 11) , dando-lhes quitação, nos termos dos arts. 16, inciso II, e 18 da Lei 8.443/1992, c/c o art. 208 do Regimento Interno do TCU.
	83. Em face da análise promovida nos itens I.2 e II.2 da seção 'Exame Técnico' desta instrução e a opinião da CGU, propõe-se acolher as razões de justificativa apresentadas pela Sra. Anna Flavia de Senna Franco e acolher parcialmente as razões de justificativa apresentadas pelos Srs. Carlos Roberto Lacerda Cunha e Paulo Roberto de Araújo, uma vez que, apesar de não elidirem integralmente as impropriedades verificadas, foram suficientes para afastar a culpabilidade da conduta dos gestores. Desse modo, as contas da Sra. Anna Flavia Franco - única entre os três gestores que integra o rol dos responsáveis - devem ser julgadas regulares com ressalva, conforme certificado de auditoria 201600657 (peça 7, p.1-2) , dando-se quitação à responsável.
	84. Cabe registrar que os fatores motivadores das ressalvas dos responsáveis consistiram em falta de estruturação da área correcional, o que tem ocasionado a ocorrência de prescrição e atrasos na condução e julgamento de processos disciplinares (arts. 142 e 143 da Lei 8.112/1990) , e adesão indevida à ata de registro de preço 73/2014 do TSE, em função de falhas de planejamento na contratação (art. 4º e § 2º do art. 9º da IN SLTI/MP 4/2014 e art. 22 do Decreto 7.892/2013) . As referidas motivações estão expressas em matriz específica, anexa a esta instrução, conforme orientação contida no § 5º do art. 8º da Resolução - TCU 234/2010, alterada pela Resolução - TCU 244/2010.
	85. Por fim, ressalta-se que o Controle Interno avaliou como regular com ressalva as contas do então diretor substituto da Diplan, José Lopes de Souza, ao lado da então diretora, Anna Flavia Franco, em razão das impropriedades tratadas no item 2.1.3.1 do relatório de auditoria 201600657 (adesão indevida à ARP 73/2014 do TSE) , conforme certificado de auditoria à peça 7. No entanto, como registrado em instrução anterior (peça 98, p. 4) , não se identificou no processo de contratação (peças 22 a 28) elementos que justificassem sua responsabilização, uma vez que o então diretor substituto não atuou na referida contratação. Por essa razão, propõe-se julgar suas contas regulares, dando-lhe quitação plena.
	Proposta de encaminhamento
	86. Diante do exposto, submetemos os autos à consideração superior, propondo ao Tribunal:
	a)	com fundamento nos arts. 1º, inciso I, 16, inciso I, 17 e 23, inciso I, da Lei 8.443/1992 c/c os arts. 1º, inciso I, 207 e 214, inciso I, do Regimento Interno, que sejam julgadas regulares as contas dos Srs. Rogério Guimarães; Marcelo Marcelino de Oliveira; Leonardo Tortoriello Messias; Lilian Leticia Mitiko Hangae; Fernando Dal'ava; João Arnaldo Novaes Junior; Renato José Rivaben de Sales; Gustavo Costa Rodrigues; Sérgio Brant Rocha e José Lopes de Sousa, dando-lhes quitação plena;
	b)	com fundamento nos arts. 1º, inciso I, 16, inciso II, 18 e 23, inciso II, da Lei 8.443/1992, c/c os arts. 1º, inciso I, 208 e 214, inciso II, do Regimento Interno, que sejam julgadas regulares com ressalva as contas dos Srs. Roberto Ricardo Vizentin e Claudio Carrera Maretti, em face da inobservância dos art. 142 e 143 da Lei 8.112/1990, quanto a deficiências de estruturação da área correcional, o que tem ocasionado a ocorrência de prescrição e atrasos na condução e julgamento de processos disciplinares (itens 42 a 49 da instrução à peça 11) ; e da Sra. Anna Flavia de Senna Franco, em face de falhas de planejamento que levaram à adesão indevida à Ata de Registro de Preço 73/2014 do TSE (itens I e II da seção 'Exame Técnico' da presente instrução) , em afronta ao art. 4º e § 2º do art. 9º da IN SLTI/MP 4/2014 e ao art. 22 do Decreto 7.892/2013;
	c)	dar ciência ao Instituto Chico Mendes de Conservação da Biodiversidade (ICMBio) sobre a seguinte impropriedade: a. adesão indevida à Ata de Registro de Preço 73/2014 do Tribunal Superior Eleitoral (TSE) , em razão de falhas de planejamento, da não comprovação da vantagem econômica da contratação, da diferença entre os ambientes computacionais das unidades e da incompatibilidade entre serviços previstos na ata e as reais necessidades do ICMBio, em desacordo com o art. 4º e § 2º do art. 9º da IN SLTI/MP 4/2014 e com o art. 22 do Decreto 7.892/2013; 
	d)	dar ciência do acórdão que vier a ser proferido ao ICMBio, destacando que o relatório e o voto que fundamentam a deliberação ora encaminhada podem ser acessados por meio do endereço eletrônico www.tcu.gov.br/acordaos e que, caso tenham interesse, o Tribunal pode encaminhar-lhes cópia desses documentos sem quaisquer custos; e
	e)	arquivar o presente processo."
3.	Enfim, por intermédio do Exmo. Sr. Procurador Júlio Marcelo de Oliveira, o MPTCU anuiu, em cota singela (Peça 118) , à referida proposta da unidade técnica. 
	É o Relatório.

não há.

Procurador Júlio Marcelo de Oliveira.

PRESTAÇÃO DE CONTAS ORDINÁRIA. ICMBIO. EXERCÍCIO DE 2015. DEFICIÊNCIAS NA ESTRUTURAÇÃO DA ÁREA CORRECIONAL. FALHAS DE PLANEJAMENTO. AUSÊNCIA, ENTRE OUTRAS IRREGULARIDADES, DE DEMONSTRAÇÃO DA VANTAGEM ECONÔMICA NA ADESÃO À ATA DE REGISTRO DE PREÇO N.º 73/2014 DO TRIBUNAL SUPERIOR ELEITORAL (TSE). AUDIÊNCIA. CONTAS IRREGULARES DE UMA GESTORA. MULTA. CONTAS REGULARES COM RESSALVA DE DOIS RESPONSÁVEIS. CONTAS REGULARES DOS DEMAIS RESPONSÁVEIS. CIÊNCIA.

PRESTAÇÃO DE CONTAS (PC)

Secretaria de Controle Externo da Agricultura e do Meio Ambiente (SecexAgroAmbiental).

Trata-se de prestação de contas ordinária dos gestores do Instituto Chico Mendes de Conservação da Biodiversidade (ICMBio) para o exercício de 2015.
2.	Como visto, no seu parecer à Peça 11, a unidade técnica teria, inicialmente, proposto o julgamento pela regularidade, com ressalva, para as contas de Roberto Ricardo Vizentin e Cláudio Carrera Maretti em face das deficiências na estruturação da área correcional, pois teria resultado na ocorrência de prescrição e de atrasos na condução e no julgamento de processos disciplinares, e para as contas de Anna Flávia de Senna Franco e José Lopes de Sousa em face de irregularidade na adesão à Ata de Registro de Preço n.º 73/2014 do Tribunal Superior Eleitoral (TSE) , diante da ausência do adequado planejamento para a subsequente contratação e da falta de comprovação da vantagem em prol da administração pública, sem prejuízo da regularidade para as contas dos demais responsáveis.
3.	Ocorre, todavia, que o representante do MPTCU discordou da aludida proposta, ao vislumbrar que as falhas narradas no item 2.1.3.1 do Relatório de Auditoria da CGU (Peça 6) corresponderiam à ocorrência de graves irregularidades, ensejando a identificação e a audiência dos responsáveis pelo processo de contração da CTIS Tecnologia S/A por meio de adesão à Ata de Registro de Preço (ARP) n.º 73/2014 do Tribunal Superior Eleitoral (TSE) , pois teria resultado na celebração do Contrato n.º 12/2015 sob o valor de R$ 9.540.850,00 destinado à prestação de serviços de TI na área de sustentação de sistemas de informação. 
4.	Por conseguinte, em atendimento ao despacho por mim proferido à Peça 15, a unidade técnica realizou a audiência de Anna Flávia de Senna Franco, como então diretora de Planejamento, Administração e Logística do ICMBio, por ter autorizado o procedimento para a contratação da CTIS por meio da adesão à ARP n.º 73/2014, e de Carlos Roberto Lacerda Cunha, como coordenador de Tecnologia da Informação, e Paulo Roberto de Araújo, como coordenador-geral de Administração e TI, por terem contribuído para a ocorrência das falhas de planejamento e, assim, propiciado a adesão à ARP n.º 73/2014, tendo as suas defesas sido acostadas às Peças 111, 113 e 114.
5.	De todo modo, após a análise final do feito, a unidade técnica propôs a regularidade, com ressalva, para as contas de Roberto Ricardo Vizentin, Cláudio Carrera Maretti e Anna Flávia de Senna Franco, sem prejuízo de julgar regulares as contas dos demais responsáveis, tendo o MPTCU anuído a essa proposta.
6.	Incorporo, parcialmente, os pareceres da unidade técnica e do MPTCU a estas razões de decidir, sem prejuízo aí de pugnar pela irregularidade das contas de Anna Flávia de Senna Franco e, assim, lhe aplicar a multa prevista no art. 58, I e II, da Lei nº 8.443, de 1992, diante da grave infração à norma legal orçamentário-financeira.
7.	Ocorre que não teriam restado afastadas as irregularidades na adesão à ARP n.º 73/2014 do TSE, pois, a despeito de a contratação eventualmente atender às necessidades da entidade, Anna Flávia de Senna Franco, como gestora-responsável, deveria ter adotado as medidas cabíveis para verificar e demonstrar a vantagem econômica da referida adesão à ata, não tendo adotado, contudo, esse procedimento no presente caso concreto, e, assim, o TCU deve julgar irregulares as contas da aludida responsável para lhe aplicar a multa prevista art. 58, I e II, da Lei Orgânica do TCU, ante a grave infração à norma legal orçamentário-financeira.
8.	Por outro ângulo, embora as justificativas apresentadas por Carlos Roberto Lacerda Cunha e Paulo Roberto de Araújo não tenham afastado completamente as falhas de planejamento, com a subsequente adesão à referida ata de registro de preços, o TCU pode sopesar a suscitada falta de pessoal, como intercorrência tendente a afastar a aplicação da correspondente multa legal, pois essa falta de pessoal teria dificultado a atividade de planejamento na entidade. 
9.	A unidade técnica ressaltou, nesse ponto, que o ICMBio teria providenciado a abertura de novo processo licitatório para a superveniente substituição do Contrato n.º 12/2015 resultante da referida ARP n.º 73/2014, restando demonstrada a eventual importância da continuidade na prestação dos referidos serviços a partir do aditamento do aludido contrato para a prorrogação da sua vigência até a conclusão da nova contratação, a despeito de essa prorrogação não ter ocorrido em face da concomitante indisponibilidade orçamentária.
10.	O relatório emitido pela CGU, em 2015, teria indicado, contudo, que, do total de 24 (vinte e quatro) recomendações sobre a gestão de TI em 2013, 12 (doze) teriam sido atendidas, 3 (três) estariam em implementação e 2 (duas) pendentes, com o restante sido alvo do monitoramento finalizado pela CGU, tendo a CGU assinalado a ampliação no quadro de profissionais lotados na coordenação, com a subida de 3 (três) para 8 (oito) servidores, e a publicação do novo Plano Diretor de Tecnologia da Informação (PDTI) , além de assinalar que o ICMBio teria agido, assim, para minimizar as fragilidades identificadas no quantitativo de servidores na área de TI.   
11. 	O TCU pode acolher parcialmente, então, as razões de justificativa apresentadas pelos aludidos gestores, afastando a aplicação da multa legal, sem o julgamento das suas contas, já que Carlos Roberto Lacerda Cunha e Paulo Roberto de Araújo não integrariam o rol de responsáveis da entidade.   
12.	O TCU deve determinar, todavia, que, nas futuras contratações, o ICMBio abstenha-se de promover a adesão à ata de registro de preços, como ocorrido na adesão à Ata de Registro de Preço n.º 73/2014 do TSE, diante das falhas de planejamento, da não comprovação da vantagem econômica da subsequente contratação, da diferença entre os ambientes computacionais das unidades e da incompatibilidade entre os serviços previstos na ata e as reais necessidades do ICMBio, em desacordo, por exemplo, com as orientações indicadas pelos arts. 4º e 9º, § 2º, da então vigente IN SLTI-MP n.º 4, de 2014, e com os ditames do art. 22 do Decreto n.º 7.892, de 2013. 
13.	O TCU deve julgar irregulares, portanto, as contas de Anna Flávia de Senna Franco para lhe aplicar a suscitada multa legal, sem prejuízo de julgar regulares, com ressalva, as contas de Roberto Ricardo Vizentin e Cláudio Carrera Maretti, além de julgar regulares, com quitação plena, as contas dos demais responsáveis, acolhendo parcialmente as justificativas apresentadas por Carlos Roberto Lacerda Cunha e Paulo Roberto de Araújo para, assim, afastar a aplicação da multa legal.
Ante o exposto, pugno pela prolação do Acórdão ora submetido a este Colegiado.
TCU, Sala das Sessões, em 19 de novembro de 2019.
Ministro-Substituto ANDRÉ LUÍS DE CARVALHO
Relator